【裁判字號】    95,訴,1573
【裁判日期】    951215
【裁判案由】    毒品危害防制條例
【裁判全文】
臺灣臺北地方法院刑事判決              95年度訴字第1573號
公  訴  人  臺灣臺北地方法院檢察署檢察官
被      告  甲○○
上列被告因違反毒品危害防制條例案件，經檢察官提起公訴（九
十五年度毒偵字第二二三四、二五五○號），被告於本院準備程
序中就被訴事實為有罪之陳述，經告知簡式審判程序之旨，並聽
取公訴人及被告之意見後，本院合議庭認為適宜由受命法官獨任
進行簡式審判程序而裁定改由受命法官獨任進行簡式審判程序審
理，判決如下：
    主  文
甲○○施用第一級毒品，累犯，處有期徒刑捌月。又施用第一級
毒品，累犯，處有期徒刑捌月；扣案之第一級毒品海洛因貳小包
（均不含包裝袋，淨重零點零捌公克）沒收銷燬之、包裝上開第
一級毒品海洛因之包裝袋貳個（重零點柒公克）沒收之。又施
用第一級毒品，累犯，處有期徒刑捌月；扣案之第一級毒品海洛
因柒小包（均不含包裝袋，淨重零點伍柒公克）沒收銷燬之、包
裝該等第一級毒品海洛因之包裝袋柒個（重壹點伍肆公克）沒收
之。應執行有期徒刑壹年柒月，扣案之第一級毒品海洛因玖小包
（均不含包裝袋，淨重共零點陸伍公克）沒收銷燬之、包裝上開
第一級毒品海洛因之包裝袋玖個（共重壹點玖壹公克）沒收之。
    事  實
一、甲○○於民國九十二年間，因犯竊盜罪，經臺灣板橋地方法
    院以九十二度簡字第三八八三號簡易判決判處有期徒刑二月
    ，緩刑二年確定，於九十三年間，復因犯竊盜罪，經本院以
    九十三年度易字第五二○號判決判處有期徒刑六月，嗣甲○
    ○不服該判決提起上訴，經臺灣高等法院以九十三年度上易
    字第一○五二號案件受理後，因甲○○撤回上訴而確定，前
    開緩刑宣告因而經本院於九十三年九月八日以九十三年度撤
    緩字第五六號裁定撤銷緩刑宣告確定。上開二案件再經本院
    於九十三年十月十五日以九十三年度聲字第一七七一號裁定
    甲○○應執行有期徒刑七月確定，於九十四年三月十九日縮
    刑期滿，同年月二十日因徒刑執行完畢出監。於九十五年間
    ，又因犯竊盜罪，經臺灣板橋地方法院以九十五年度簡字第
    二五八號簡易判決判處有期徒刑三月確定，於九十五年十二
    月十二日執行完畢，同年月十三日出監。於九十五年間，再
    因犯贓物罪，經本院以九十五年度簡字第二九二六號簡易判
    決判處有期徒刑四月在案。
二、甲○○前因施用第一級毒品海洛因案件，經臺灣板橋地方法
    院檢察署檢察官聲請臺灣板橋地方法院於九十四年十月九日
    以九十四年度毒聲字第二○一六號裁定送勒戒處所觀察、勒
    戒，並經該署檢察官於九十四年十月九日將之送臺灣臺北看
    守所附設勒戒處所執行觀察、勒戒後，因無繼續施用毒品之
    傾向，於九十四年十一月十五日釋放出所，再經臺灣板橋地
    方法院檢察署檢察官於九十四年十一月十六日以九十四年度
    毒偵字第五九三一號為不起訴處分確定。
三、甲○○於前開觀察、勒戒執行完畢後五年內，基於施用第一
    級毒品海洛因之犯意，於九十五年七月二十一日十四、十五
    時許，在捷運中和線景安捷運站某廁所內施用第一級毒品海
    洛因一次，嗣於九十五年七月二十一日十六時許，在臺北縣
    中和市○○路○段一三一巷五弄三號前，因涉嫌竊盜罪為警
    逮捕到案，甲○○同意採尿送驗，經警將所採尿液送臺灣檢
    驗科技股份有限公司以初步檢驗－ＥＩＡ酵素免疫分析法及
    確認檢驗－ＧＣ／ＭＳ氣相層析／質譜儀法檢驗後均鴉片類
    （嗎啡、可待因）陽性反應，始知上情。再基於施用第一級
    毒品海洛因之犯意，於九十五年八月十二日十八時許，在捷
    運中和線景安捷運站某廁所內，施用第一級毒品海洛因一次
    ，嗣於九十五年八月十二日十九時五分許，在臺北縣中和市
    ○○路、景安街口即捷運中和線景安捷運站前，因行跡可疑
    為警盤查，經徵得甲○○同意而對其實施搜索後，在其褲子
    左口袋處查獲扣得其所有之第一級毒品海洛因二小包（淨重
    零點零八公克，包裝重零點三七公克）。又基於施用第一級
    毒品海洛因之犯意，於九十五年九月十二日十五、十六時許
    ，在臺北縣新店市○○街六十一號四樓住處，施用第一級毒
    品海洛因一次，嗣於九十五年九月十二日十八時許，為警持
    本院所核發之九十五年度聲搜字第一三四一號搜索票至其臺
    北縣新店市○○街六十一號四樓執行搜索，因而扣得甲○○
    所有之第一級毒品海洛因七小包（淨重零點五七公克，包裝
    重一點五四公克）。
四、案經臺北縣政府警察局中和分局、臺北市政府警察局中山分
    局報請臺灣臺北地方法院檢察署檢察官偵查起訴後，因甲○
    ○於本院準備程序中就被訴事實為有罪之陳述，本院合議庭
    認為適宜由受命法官獨任進行簡式審判程序而裁定改由受命
    法官獨任進行簡式審判程序審理，及臺北縣政府警察局永和
    分局報請臺灣板橋地方法院檢察署檢察官偵查起訴後，臺灣
    板橋地方法院判決公訴不受理而函請本院審理。
    理  由
一、上開事實，業據被告甲○○於本院行準備程序及審理時自白
    不諱，而其於九十五年七月二十一日、八月十二日為警查獲
    後所採集之尿液經警送臺灣檢驗科技股份有限公司及於九十
    五年九月十二日為警查獲後所採集之尿液經警送臺灣尖端先
    進生技醫藥股份有限公司以初步檢驗－ＥＩＡ酵素免疫分析
    法及確認檢驗－ＧＣ／ＭＳ氣相層析／質譜儀法檢驗後均呈
    鴉片類（嗎啡、可待因）陽性反應，有臺灣檢驗科技股份有
    限公司九十五年八月八日、九十五年九月五日濫用藥物尿液
    檢驗報告各一份及臺灣尖端先進生技醫藥股份有限公司九十
    五年九月二十日濫用藥物檢驗報告一份在卷可查，復有臺北
    市政府警察局中山分局查獲涉嫌毒品危害防制條例毒品初步
    鑑驗報告書、臺北縣政府警察局永和分局查獲毒品危害防制
    條例毒品初步鑑驗報告單各一紙在卷可按，再扣案物品二小
    包、七小包經送法務部調查局以化學呈色法、氣相層析質譜
    儀分析法鑑定後，確均含有第一級毒品海洛因成分（其中二
    小包淨重為零點零八公克、包裝重零點三七公克；另七小包
    淨重零點五七公克、包裝重一點五四公克），此亦有法務部
    調查局九十五年九月十日調科壹字第○九五二三○一三三八
    ○號、九十五年十月二日調科壹字第○九五二三○二二三八
    ○號鑑定書各一份在卷可考，並有扣案被告所有之第一級毒
    品海洛因共九小包可佐及該等扣案物品之照片列印資料可按
    ，是被告此部分之任意性自白顯與事實相符。查被告前因施
    用第一級毒品海洛因案件，經臺灣板橋地方法院檢察署檢察
    官聲請臺灣板橋地方法院於九十四年十月九日以九十四年度
    毒聲字第二○一六號裁定送勒戒處所觀察、勒戒，並經該署
    檢察官於九十四年十月九日將之送臺灣臺北看守所附設勒戒
    處所執行觀察、勒戒後，因無繼續施用毒品之傾向，於九十
    四年十一月十五日釋放出所，再經臺灣板橋地方法院檢察署
    檢察官於九十四年十一月十六日以九十四年度毒偵字第五九
    三一號為不起訴處分確定，此有臺灣板橋地方法院九十四年
    度毒聲字第二○一六號刑事裁定、臺灣板橋地方法院檢察署
    檢察官九十四年度毒偵字第五九三一號不起訴處分書、臺灣
    高等法院被告毒品紀錄表及臺灣高等法院被告前案紀錄表等
    在卷可參。綜上，本案事證明確，被告於如事實欄三所載之
    時、地施用第一級毒品海洛因犯行堪以認定，應予依法論科
    。
二、(一)查海洛因屬毒品危害防制條例第二條第二項第一款所稱
        之第一級毒品。核被告三次所為，均係犯毒品危害防制
        條例第十條第一項之施用第一級毒品海洛因罪。其各次
        持有第一級毒品海洛因之低度行為為各次施用第一級毒
        品海洛因之高度行為所吸收，不另論罪。矧公訴人於起
        訴書內既係載被告自九十五年七月中旬起至同年九月十
        二日止「多次」施用第一級毒品海洛因，則被告於九十
        五年八月十二日施用第一級毒品海洛因一次之犯行，顯
        然在本案起訴之範圍內，本院應加以審理（按：被告於
        九十五年八月十二日涉嫌施用第一級毒品海洛因之犯行
        ，經臺灣板橋地方法院檢察署檢察官以九十五年度毒偵
        字第五七○一號案件提起公訴後，業經臺灣板橋地方法
        院於九十五年十月三十一日以該案與本案起訴被告施用
        第一級毒品海洛因之時間部分重疊而依刑事訴訟法第三
        百零三條第七款判決公訴不受理在案，此有該判決在卷
        可按，並經本院調閱該案全案卷宗審認無訛。），公訴
        人於本院審理時雖稱因實務上尚無確定見解認係集合犯
        之一罪關係或係一罪一罰，若認為集合犯之一罪關係，
        則九十五年八月十二日被告施用第一級毒品海洛因之犯
        行應在本案起訴之範圍內，但若認係一罪一罰則不在本
        案起訴之範圍內云云（見本院九十五年十二月七日審判
        筆錄），惟刑事案件之起訴範圍於起訴時即應加以確定
        ，不得附以任何條件，且不應因法院對罪數之論處係採
        一罪一罰或接續犯而異其範圍，是公訴人所稱上情，顯
        有誤會，本院認應回歸起訴書決定本案之起訴範圍，於
        此一併說明。
    (二)次按刑法第五十六條連續犯之規定，於九十四年二月二
        日經修正公布刪除，自九十五年七月一日起施行，而連
        續犯在本質上原屬數罪，於連續犯之規定廢除後，對於
        先前實務上以連續犯予以處理之案件，應視具體個案，
        除對於合乎接續犯或包括的一罪之情形，認其構成單一
        之犯罪外，應認係數罪併罰（最高法院九十五年度臺上
        字第四一一二號判決參照）。而關於上開判決所提及之
        「包括一罪」，雖未曾明文於刑法條文上出現，然依我
        國實務判決近年來均認為其範圍應係涵蓋「接續犯」及
        「集合犯」二概念。而所謂接續犯者，係指該項犯罪，
        係由行為人以單一行為接續進行，縱令在犯罪完畢以前
        ，其各個舉動已與該罪之構成要件相符，但在行為人主
        觀上，各個舉動不過為其犯罪行為之一部分，且該數舉
        動於同時同地或密切接近之時地實施，侵害同一之法益
        ，各行為之獨立性極為薄弱，依一般社會健全觀念，在
        時間差距上，難以強行分開，在刑法評價上，以視為數
        個舉動之接續施行，合為包括之一行為予以評價，較為
        合理，始論為包括一罪之接續犯（最高法院八十六年臺
        上字第三二九五號判例、九十五年度臺上字第一三三一
        號、九十五年度臺上字第三一九○號判決參照），另就
        集合犯之觀念而言，若該犯罪行為態樣，本質上原具有
        反覆、延續實行之特徵，立法時既予特別歸類，定為犯
        罪構成要件之行為要素，則行為人基於該罪之犯意，在
        密切接近之一定時間及空間內複次實行之該特定構成要
        件行為，倘依社會通念，於客觀上認為符合一個反覆、
        延續性之行為觀念者，於刑法評價上，即應僅成立一罪
        ，例如經營、從事業務、收集、販賣、製造、散布等具
        有職業性、營業性或收集性等具有重複特質之犯罪，均
        屬包括一罪之集合犯概念（最高法院九十五年度臺上字
        第四五三六號、九十五年度臺上字第四六八六號、九十
        五年度臺上字第五三一五號判決參照）。本案被告分別
        於九十五年七月二十一日、八月十二日及九月十二日各
        施用第一級毒品海洛因一次之犯行，其施用毒品之犯罪
        時間間隔各達二十餘日、一個月，並非於同時同地或密
        切接近之時、地所實施，而係分別實施之行為，且各次
        施用行為均具有個別獨立性，依一般社會健全觀念，在
        時間差距上，已可分開而論，是在刑法評價上，不應視
        為數個舉動之接續施行，合為包括之一行為予以評價，
        本院因認非屬接續犯。另被告所違反之毒品危害防制條
        例第十條第一項施用第一級毒品海洛因罪，其構成要件
        性質上並不必然具有反覆、延續實行之特徵，而行為人
        施用毒品之行為型態，並不如經營特定業務般，必須於
        在密切接近之一定時間及空間內複次從事該特定構成要
        件行為，是尚難認為係屬集合犯，而論以包括一罪。再
        縱或施用毒品之行為或有所謂成癮性、慣常性之形成，
        而有將之歸類為習慣犯或常習犯者，然是否一再施用毒
        品應與該施用者自我行為控制能力之強弱有關，並非施
        用毒品之人之施用毒品行為當然具有成癮性、慣常性之
        性質，再者，卷內既無囑託或選任心理、精神等醫學專
        責機關或醫師、專家鑑定被告是否有施用毒品成癮，而
        具有犯罪依賴性之特別證據，自難因被告施用第一級毒
        品海洛因之犯行達三次，即認定被告施用毒品成癮而屬
        病態之習慣犯，屬包括一罪之關係。至刪除刑法第五十
        六條規定之修正說明，雖有謂：「連續犯之規定廢除後
        ，對於部分習慣犯，例如竊盜、吸毒等犯罪，是否會因
        適用數罪併罰而使刑罰過重產生不合理之現象一節，在
        實務運用上應可參考德、日等國之經驗，委由學界及實
        務以補充解釋之方式，發展接續犯之概念，對於合乎『
        接續犯』或『包括的一罪』之情形，認為構成單一之犯
        罪，以限縮數罪併罰之範圍，用以解決上述問題。」等
        語，似有意將如本案數次施用毒品之犯行涵括入「接續
        犯」或「包括的一罪」之範圍中。然查，該立法說明僅
        為解釋法律適用之參考資料之一，其既未列入法律條文
        文字內，則並無具立法機關制定法律之拘束效力；再者
        ，我國實務判決對於「接續犯」或「包括的一罪」之概
        念已有清楚定義，若非有不合時宜或顯難適用之特殊考
        量，尚難以補充解釋發展之方式過度擴張「接續犯」或
        「包括的一罪」之概念；又修正後之刑法第五十一條已
        對數罪併罰之定應執行刑方式有合理適當之規定，則如
        何會因數罪併罰而使刑罰過重產生不合理之現象，上開
        修正說明並未為進一步之解釋，然依上開規定所定數罪
        併罰之應執行刑，於實務適用上既未曾因而發生修正理
        由所謂使刑罰過重而不合理之情形，則是否有將原實務
        判決所界定「接續犯」或「包括的一罪」之概念予以擴
        充之必要，亦有疑義，縱若立法者憂心上開規定之適用
        將導致法官對於刑度之裁量權過於擴張，仍應以立法之
        方式予以規範並限制之，而非捨此不為，反循立法說明
        之方式冀求以法官於判決時自我設限之方式形成實務見
        解，本院基於以上考量，認為仍應以上開最高法院判決
        已確立之定義為標準認定本案犯罪事實。是被告先後三
        次施用第一級毒品海洛因之犯行，既係於刑法修正施行
        後所為，於刑法評價上，並不符合係在密切接近之一定
        時空，持續實行之一個延續性之行為觀念，而施用毒品
        之本質亦非具反覆性與延時性等特徵，復無證據證明其
        施用毒品成癮而為病態之依賴性犯罪，是其上開三次施
        用第一級毒品海洛因之行為應屬犯意各別，應予分論併
        罰。再被告於九十二年間，因犯竊盜罪，經臺灣板橋地
        方法院以九十二度簡字第三八八三號簡易判決判處有期
        徒刑二月，緩刑二年確定，於九十三年間，復因犯竊盜
        罪，經本院以九十三年度易字第五二○號判決判處有期
        徒刑六月，嗣被告不服該判決提起上訴，經臺灣高等法
        院以九十三年度上易字第一○五二號案件受理後，因被
        告撤回上訴而確定，前開緩刑宣告因而經本院於九十三
        年九月八日以九十三年度撤緩字第五六號裁定撤銷緩刑
        宣告確定，上開二案件再經本院於九十三年十月十五日
        以九十三年度聲字第一七七一號裁定被告應執行有期徒
        刑七月確定，於九十四年三月十九日縮刑期滿，同年月
        二十日因徒刑執行完畢出監，此有臺灣高等法院被告前
        案紀錄表在卷可按，是被告受前開徒刑執行完畢後，五
        年以內故意再犯本案有期徒刑以上之罪，為累犯，依刑
        法第四十七條第一項之規定，加重其刑。爰審酌被告前
        雖經觀察勒戒之矯治處遇，惟猶為本案之施用第一級毒
        品海洛因之行為，然其所為主要係戕害自身，並未直接
        積極損害他人之利益，犯罪之動機、目的、手段、生活
        狀況、智識程度暨犯罪後坦承犯行，態度尚稱良好等一
        切情狀，就其先後三次施用第一級毒品海洛因之犯行各
        量處如主文所示之刑，並定其應執行之刑，以示懲儆。
    (三)至扣案之被告所有第一級毒品海洛因九小包（均不含包
        裝袋，其中二小包淨重零點零八公克，另七小包淨重零
        點五七公克，合計淨重為零點六五公克），應依毒品危
        害防制條例第十八條第一項前段之規定，不問屬於犯人
        與否，宣告沒收銷燬之。至包裝上開第一級毒品海洛因
        之包裝袋九個（其中二個重零點三七公克，另七個重一
        點五四公克）乃防止第一級毒品海洛因裸露、逸出及潮
        濕之功用，並便於攜帶，且為供被告施用其所有之第一
        級毒品海洛因所用之物，復為被告所有，業據其供承在
        卷，爰依刑法第三十八條第一項第二款之規定宣告沒收
        ，附此敘明。
三、(一)公訴意旨另以：被告自九十五年七月中旬起至同年九月
        十二日止（不含前開事實攔所認定之時間），多次在臺
        北縣新店市○○街六十一號四樓即其住處等處施用第一
        級毒品海洛因，因認被告此部分亦涉違反毒品危害防制
        條例第十條第一項之施用第一級毒品海洛因之罪嫌云云
        。
    (二)按「犯罪事實應依證據認定之，無證據不得認定犯罪事
        實。」、「被告或共犯之自白，不得作為有罪判決之唯
        一證據，仍應調查其他必要之證據，以察其是否與事實
        相符。」、「不能證明被告犯罪或其行為不罰者，應諭
        知無罪之判決。」，刑事訴訟法第一百五十四條第二項
        、第一百五十六條第二項、第三百零一條第一項分別定
        有明文。次按事實之認定，應憑證據，如未能發現相當
        證據，或證據不足以證明，自不能以推測或擬制之方法
        ，為裁判基礎（最高法院四十年臺上字第八六號判例參
        照）。又認定不利於被告之事實，須依積極證據，苟積
        極證據不足為不利於被告事實之認定時，即應為有利被
        告之認定，更不必有何有利之證據，復有最高法院三十
        年上字第八一六號判例可資參考。再認定犯罪事實，所
        憑之證據，雖不以直接證據為限，間接證據亦包括在內
        ，然無論直接或間接證據，其為訴訟上之證明，須於通
        常一般之人均不致於有所懷疑，而得確信其為真實之程
        度者，始得據之為有罪之認定，倘其證明尚未達到此一
        程度，而有合理性懷疑之存在時，即無從為有罪之認定
        ，此亦有最高法院七十六年臺上字第四九八六號判例可
        資參照。
    (三)本案公訴人認被告涉犯此部分違反毒品危害防制條例第
        十條第一項之施用第一級毒品海洛因犯行，無非以被告
        之自白為唯一論據。經查：被告先前固曾自白有多次施
        用第一級毒品海洛因之犯行，惟被告於九十五年九月十
        三日偵訊中供稱約自九十五年九月初開始施用海洛因，
        只施用過五、六次都是在臺北縣新店市○○街之家中施
        用，最後一次施用是九十五年九月七日云云（見臺灣臺
        北地方法院檢察署九十五年度毒偵字第二五五○號偵查
        卷宗第七十、七十一頁），於九十五年九月二十六日偵
        訊中供稱係九十五年七月初在臺北縣新店市家中施用云
        云（見臺灣臺北地方法院檢察署九十五年度毒偵字第二
        二三四號偵查卷宗第二十頁），是被告先後多次之自白
        相互扞格，顯有瑕疵，且此部分公訴人復無提出其他足
        以證明被告確有於此段時間施用第一級毒品海洛因之積
        極證據，本院自難僅憑被告之自白，遽論被告確有為此
        部分公訴人所指之犯行，不能證明被告犯罪，此部分本
        應依法諭知被告無罪之判決，然因公訴人就此部分認與
        前開起訴部分有集合犯之一罪關係（見本院九十五年十
        一月二十七日審判筆錄），是本院爰就被告此部分犯行
        不另為無罪判決之諭知，附此敘明。
據上論斷，應依刑事訴訟法第二百七十三條之一第一項、第二百
九十九條第一項前段，毒品危害防制條例第十條第一項、第十八
條第一項前段，刑法第十一條前段、第四十七條第一項、第五十
一條第五款、第九款、第十款、第三十八條第一項第二款，判決
如主文。
本案經檢察官涂永欽到庭執行職務
中    華    民    國    95    年    12    月    15    日
                  刑事第九庭  法  官  黃紹紘
以上正本證明與原本無異。
如不服本判決，得於判決送達後十日內，向本院提出上訴狀（應
抄附繕本）。告訴人或被害人如對於本判決不服者，應具備理由
請求檢察官上訴，其上訴期間之計算係以檢察官收受判決正本之
日期為準。
                              書記官  陳靜君
中    華    民    國    95    年    12    月    15    日
附錄本案論罪科刑所犯法條全文
毒品危害防制條例第十條
施用第一級毒品者，處六月以上五年以下有期徒刑。
施用第二級毒品者，處三年以下有期徒刑。


司法院資訊處製作；財團法人民間司法改革基金會備份。
